ACORDAO-COMPLETO-2348534

ACÓRDÃO 2767/2019 ATA 12/2019 - SEGUNDA CÂMARA

VISTOS, relatados e discutidos estes autos que tratam de pedido de reexame contra o Acórdão 9781/2018-TCU-Segunda Câmara;
ACORDAM os ministros do Tribunal de Contas da União, reunidos em sessão da 2ª Câmara, ante as razões expostas pelo relator e com fundamento no art. 71, inciso III, da Constituição Federal e art. 48 da Lei 8.443/1992 c/c os arts. 285 e 286, parágrafo único, do RI/TCU, em:
9.1. conhecer do recurso para, no mérito, negar-lhe provimento; e
9.2. dar ciência desta deliberação ao Tribunal Regional do Trabalho da 6ª Região/PE e à recorrente.

Pedido de reexame interposto  acórdão  que julgou ilegais os atos de concessão e alteração de pensão no âmbito do Tribunal Regional do Trabalho da 6ª Região/PE.

Segunda Câmara

3. Interessados/Responsáveis/Recorrentes:
3.1. Interessados: Dayse Maria Cavalcante Fernandes (XXX.554.904-XX); Luís Carlos Fernandes da Cunha (XXX.495.814-XX); Renato Fernandes da Cunha (XXX.495.884-XX); Érika Maria Fernandes da Cunha (XXX.495.864-XX).
3.2. Recorrente: Dayse Maria Cavalcante Fernandes (XXX.554.904-XX).

13.1. Ministros presentes: Ana Arraes (Presidente), Augusto Nardes (Relator), Aroldo Cedraz e Raimundo Carreiro.
13.2. Ministro-Substituto presente: André Luís de Carvalho.

AUGUSTO NARDES

Ministro-Substituto André Luís de Carvalho.

Tratam os autos de pedido de reexame interposto por Dayse Maria Cavalcante, contra o Acórdão 9781/2018-TCU-Segunda Câmara, que julgou ilegais os atos de concessão e alteração de pensão em favor de Dayse Maria Cavalcante Fernandes, Luís Carlos Fernandes da Cunha, Renato Fernandes da Cunha e Érika Maria Fernandes da Cunha.
2.	A Secretaria de Recursos, acompanhada pelo representante do Ministério Público junto ao TCU (peça 32) , examinou detalhadamente o recurso, razão pela qual transcrevo abaixo a análise, com ajustes que julgo pertinentes (peça 30) :
INTRODUÇÃO
	Trata-se de pedido de reexame (peça 22) interposto pela Sra. Dayse Maria Cavalcanti Fernandes, ex-servidora do Tribunal Regional do Trabalho da 6ª Região, contra o Acórdão 9781/2018-TCU-Segunda Câmara (peça 17) .
1.1. A deliberação recorrida apresenta o seguinte teor:
VISTOS, relatados e discutidos estes autos de pensão civil deferida pelo Tribunal Regional do Trabalho da 6ª Região (TRT-PE) em favor de Dayse Maria Cavalcante Fernandes, Luís Carlos Fernandes da Cunha, Renato Fernandes da Cunha e Érika Maria Fernandes da Cunha; 
ACORDAM os Ministros do Tribunal de Contas da União, reunidos em Sessão da 2ª Câmara, diante das razões expostas pelo Relator, nos termos do art. 71, III e IX, da Constituição de 1988 e dos arts. 1º, V, 39, II, e 45 da Lei nº 8.443, de 1992, em: 
9.1. considerar ilegais os atos (inicial e de alteração) para a pensão civil em favor de Dayse Maria Cavalcante Fernandes, Luís Carlos Fernandes da Cunha, Renato Fernandes da Cunha e Érika Maria Fernandes da Cunha (à Peça 12 sob o nº de controle 20786301-05-2000-000003-2 e à Peça 11 sob o nº de controle 20786301-05-2014-000011-5, respectivamente) , negando-lhes os respectivos registros; 
9.2. dispensar o ressarcimento das quantias percebidas indevidamente, mas de boa-fé, em sintonia com a Súmula 106 do TCU; 
9.3. determinar que o Tribunal Regional do Trabalho da 6ª Região adote as seguintes medidas: 
9.3.1. faça cessar, no prazo de 15 (quinze) dias contados da ciência deste Acórdão, os pagamentos decorrentes dos ilegais atos indicados no item 9.1 deste Acórdão, alertando que a autoridade administrativa omissa está sujeita à responsabilidade solidária pelo eventual débito subsequente, nos termos do art. 262, caput e § 1º, do Regimento Interno do TCU (RITCU) ; 
9.3.2. dê ciência do inteiro teor desta decisão à interessada indicada no item 9.1 deste Acórdão (Dayse Maria Cavalcante Fernandes - viúva) , no prazo de 15 (quinze) contados da ciência desta deliberação, alertando-a de que o efeito suspensivo proveniente da eventual interposição de recurso junto ao TCU não a eximirá da devolução dos valores percebidos indevidamente após a notificação, no caso de não provimento do aludido recurso; 
9.3.3. encaminhe ao TCU, no prazo de 30 (trinta) dias contados da ciência deste Acórdão, os comprovantes de que a interessada indicada no item 9.1 deste Acórdão (Dayse Maria Cavalcante Fernandes - viúva) tomou a devida ciência da presente deliberação; 
9.4. orientar o órgão de origem no sentido de que, por força do art. 262, § 2º, do RITCU, os atos considerados ilegais poderão prosperar mediante a emissão e o encaminhamento a este Tribunal de novo ato, sem as irregularidades indicadas nesta deliberação, para que esse novo ato seja submetido à apreciação do TCU, na forma do art. 260, caput, do RITCU; e 
9.5. determinar que a Sefip arquive o presente processo, sem prejuízo de promover o monitoramento das determinações proferidas pelo item 9.3 deste Acórdão, representando ao TCU, se necessário (grifos acrescidos) .
HISTÓRICO
2.	O ato inicial de pensão civil de peça 12 foi julgado ilegal em virtude de constar a vantagem "opção" em desacordo com o subitem 9.3.1 do Acórdão 2076/2005-TCU-Plenário, que prevê que o servidor federal deveria ter cumprido, até 18/1/1995, os pressupostos fixados pelo art. 193 da Lei nº  8.112, de 1990, para ter o direito à percepção e à subsequente transmissão da aludida "opção", devendo, para tanto, contar com cinco anos consecutivos ou dez anos interpolados de exercício no cargo em comissão ou na função de confiança, além de ter exercido, por no mínimo dois anos, a função ou o cargo correspondente.
2.1.	O ato de alteração de peça 11 foi julgado ilegal, pois, além da inclusão indevida da parcela "opção", consta a parcela de "quintos", em desacordo com o entendimento do Supremo Tribunal Federal (RE 638.115/CE e MS 25.763/DF) sobre a impossibilidade de incorporação de quintos de função no período compreendido entre a promulgação da Lei nº 9.624, de 8/4/1998, e a edição da MP nº 2.225, de 2001, a exemplo do Acórdão 2444/2015-TCU-Plenário, e dos Acórdãos 5.380/2016 e 8.788/2016, da 2ª Câmara, de tal modo que a inclusão da aludida vantagem como VPNI também deve ser considerada indevida.
EXAME DE ADMISSIBILIDADE
Reitera-se o exame de admissibilidade de peça 23, em que se propôs o conhecimento do presente recurso, nos termos do artigo 48 da Lei 8.443/1992, c/c os artigos 285 e 286, parágrafo único, do RI/TCU, com a suspensão dos efeitos dos subitens 9.1 e 9.3.1 do Acórdão 9781/2018-TCU-Segunda Câmara, em relação à recorrente. Observa-se que o Excelentíssimo Senhor Ministro-Relator João Augusto Ribeiro Nardes, mediante despacho de peça 26, concordou com a proposta desta unidade técnica.
EXAME DE MÉRITO
Delimitação
4.1. Constitui objeto do presente recurso definir se:
teria incidido a decadência prevista no art. 54 da Lei 9.784/1999;
a modificação posterior da jurisprudência não altera as situações constituídas à luz de critério interpretativo anterior;
houve violação ao princípio da segurança jurídica e do direito adquirido.
Da decadência
5.1.	A recorrente aduz que teria incidido a decadência prevista no art. 54 da Lei 9.784/1999, com base nos seguintes argumentos:
5.2.	Diferentemente dos fundamentos utilizados no acórdão recorrido, a doutrina majoritária entende que a administração não tem o direito ad aeternum para modificar direitos de servidor com boa fé, tendo a pensionista apenas tomado conhecimento do processo instaurado pelo TCU 14 anos após receber o benefício. Incidiria, portanto, o disposto no art. 54 da Lei 9.784/1999.
Análise:
5.3.	Sobre a decadência do poder/dever de a Administração rever os seus próprios atos e o exercício do controle externo por parte deste Tribunal, impende mencionar que o Supremo Tribunal Federal já se pronunciou acerca da não incidência da decadência administrativa, em face da inaplicabilidade do art. 54 da Lei 9.784/1999, aos processos por meio dos quais o TCU exerce sua competência constitucional de controle externo, prevista no inciso III do art. 71 da Constituição Federal, consoante entabulado no MS 24.859, verbis:
EMENTA: CONSTITUCIONAL. ADMINISTRATIVO. PENSÃO. T.C.U.: JULGAMENTO DA LEGALIDADE: CONTRADITÓRIO. PENSÃO: DEPENDÊNCIA ECONÔMICA.
I. - O Tribunal de Contas, no julgamento da legalidade de concessão de aposentadoria ou pensão, exercita o controle externo que lhe atribui a Constituição Federal, art. 71, III, no qual não está jungindo a um processo contraditório ou contestatório. Precedentes do STF. 
II. - Inaplicabilidade, no caso, da decadência do art. 54 da Lei 9.784/99. 
III. - Concessão da pensão julgada ilegal pelo TCU, por isso que, à data do óbito do instituidor, a impetrante não era sua dependente econômica. 
IV. - MS indeferido. (destaque acrescido) 
5.4.	Ainda, com essa mesma orientação, vem à baila manifestação do Ministro Marco Aurélio, ao apreciar o MS 27.966:
Quanto ao prazo previsto no artigo 54 da Lei nº 9.784/99, relativamente à revisão de atos administrativos, os pronunciamentos desta Corte são reiterados no sentido de não ser aplicável a ato complexo como é o da aposentadoria, vale dizer, fica afastado quando se faz em jogo a atuação do Tribunal de Contas da União, iniludivelmente também administrativa, apreciando o cálculo dos proventos da aposentadoria para homologá-la ou não - precedentes: Mandados de Segurança nº 24.997-8/DF, 25.090-9/DF e 25.192-1/DF, relatados pelo Ministro Eros Grau, com acórdãos publicados no Diário da Justiça de 1º de abril de 2005 - os concernentes aos dois primeiros - e 6 de maio de 2005, respectivamente. 
5.5.	Nesse sentir, este Tribunal editou a Súmula 278, que traz:
Os atos de aposentadoria, reforma e pensão têm natureza jurídica de atos complexos, razão pela qual os prazos decadenciais a que se referem o § 2º do art. 260 do Regimento Interno e o art. 54 da Lei nº 9.784/99 começam a fluir a partir do momento em que se aperfeiçoam com a decisão do TCU que os considera legais ou ilegais, respectivamente.
5.6.	Por conseguinte, descabe invocar o art. 54 da Lei 9.784/1999 quando a questão versar acerca da apreciação de atos sujeitos a registro e regulados, integral ou subsidiariamente, por lei específica, no caso a Lei 8.443/1992. Nesse sentido, v.g., é de se citar os seguintes julgados do STF: MS 25.440, MS 25.256, MS 25.192, MS 24.997 e MS 25.090.
5.7.	Assim, propõe-se a rejeição dos argumentos apresentados pela recorrente.
6. Da modificação posterior de jurisprudência
6.1.	A recorrente aduz que a modificação posterior da jurisprudência não pode alcançar seus atos de aposentadoria, com base no seguinte argumento:
6.2.	As mudanças de interpretação de normas, no âmbito administrativo, geram insegurança jurídica, pois os administrados não sabem se seu patrimônio e seus direitos estão protegidos. Eis, portanto, a necessidade da aplicação do princípio da segurança jurídica, revestido, neste caso, da vedação da aplicação retroativa de nova interpretação.
Análise:
6.3.	Não há direito adquirido à exegese de norma versando sobre pensão civil. Ademais, sobre eventual corrente doutrinária e jurisprudencial dissonante da tese que fundamentou o acórdão recorrido, vem à baila a doutrina de Manoel Antônio Teixeira Filho:
O que se deve levar em conta, conforme entendemos, para o fim de definir se a sentença está convenientemente fundamentada, é o fato de as razões e os argumentos manejados pelo juiz serem juridicamente sustentáveis, ainda que, como dissemos, estejam, eventualmente, em dissonância com a orientação em voga na doutrina e jurisprudência. Afinal, a História do pensamento humano está repleta de opiniões heterodoxas que, tempos depois, se tornaram prevalecentes, seja pela excelência dos argumentos em que se basearam, seja por motivos de ordem política e o mais (in A sentença no processo do trabalho, 4. Ed., São Paulo: LTr, 2010, p. 315) .
6.4.	Destarte, observa-se que os juízes são independentes e somente se submetem à lei e às disposições com caráter normativo, e não à jurisprudência. Sobre o tema, traz-se à colação a doutrina de Jorge Luiz Souto Maior e Valdete Souto Severo:
 (...) o juiz tem o dever de se rebelar, de reagir, de não ceder, de reafirmar a sua independência, pois é isto que a humanidade, que debruçou sobre o direito toda a regulação das relações de poder, espera dele. Um juiz que, por conveniência, se curva ao entendimento de outros juízes, proferindo decisões contrárias à sua convicção jurídica; que, por comodidade, aplica uma lei que fere a Constituição ou algum preceito dos direitos humanos ou direitos fundamentais; que, por receio de qualquer natureza ou medo, acaba cumprindo uma "ordem" ilegal; ou que, meramente, se abstém de "denunciar" as ameaças que sofra com relação à sua independência; que não exerce com liberdade e responsabilidade as suas atribuições, deixa de ser digno da função que exerce, perde, enfim, na essência, a designação de um autêntico magistrado e quem perde com isto é toda a sociedade (in O Processo do Trabalho como instrumento do Direito do Trabalho e as ideias fora de lugar do Novo CPC. São Paulo: LTr, 2015, p. 107-108) 
6.5.	De fato, a democracia se faz com respeito à diferença e com divergências. Assim, continua Fábio Konder Comparato:
A independência funcional da magistratura, assim entendida, é uma garantia institucional do regime democrático. O conceito institucional foi elaborado pela doutrina publicista alemã à época da República de Weimar, para designar as fontes de organização dos Poderes Públicos, cuja função é assegurar o respeito aos direitos subjetivos fundamentais, declarados na Constituição (grifos acrescidos) (apud Jorge Luiz Souto Maior e Valdete Souto Severo, in O Processo do Trabalho como instrumento do Direito do Trabalho e as ideias fora de lugar do Novo CPC. São Paulo: LTr, 2015, p. 114) .
6.6.	Ante esses ponderosos argumentos, entende-se ilegal a percepção de "opção" e de "quintos" na pensão civil em apreço, à luz da atual jurisprudência do TCU.
6.7.	Nesse sentir, opina-se pela rejeição do argumento apresentado pela recorrente.
7. Do princípio da segurança jurídica
7.1.	A recorrente aduz que teria havido violação ao princípio da segurança jurídica, com base no seguinte argumento:
7.2.	Cabe lembrar que a pensionista recebe de boa-fé o seu benefício há 18 anos, não podendo este Tribunal simplesmente passar por cima do direito adquirido da recorrente, pois violaria o princípio da segurança jurídica.
Análise:
7.3.	Cabe lembrar que a sedimentada jurisprudência da Suprema Corte é no sentido de classificar como ato complexo a concessão de aposentadoria, reforma ou pensão, consoante os seguintes julgados (RMS 3881/SP, MS 19875/DF, RE 195861/ES e MS 23665/DF) .
7.4.	Assim, sendo o ato de aposentadoria e/ou pensão complexo, este somente passa a estar plenamente formado (perfeito) , válido (aferição da legalidade com reflexo de definitividade perante a Administração) e eficaz (plenamente oponível a terceiros, deixando de apresentar executoriedade provisória) quando recebe o registro pela Corte de Contas. Tal entendimento decorre do disposto no inciso III do art. 71 da Constituição Federal, que estabelece que compete ao Tribunal de Contas da União apreciar, para fins de registro, a legalidade dos atos de admissão, assim como a concessão de aposentadoria, reforma ou pensão.
7.5.	Nessa perspectiva, impõe-se reconhecer que referidos atos possuem natureza precária, razão pela qual, até que haja o efetivo julgamento e o consequente registro pela Corte de Contas, não há que se falar em direito adquirido, ato jurídico perfeito, proteção da confiança, ou em irredutibilidade dos proventos, tendo em vista a ausência de aperfeiçoamento e definitividade dos atos.
7.6.	A propósito do tema, colaciona-se entendimento esposado pela Corte Constitucional ao decidir no âmbito do RE-195.861/ES:
APOSENTADORIA - ATO ADMINISTRATIVO DO CONSELHO DA MAGISTRATURA - NATUREZA - COISA JULGADA ADMINISTRATIVA - INEXISTÊNCIA. O ato de aposentadoria exsurge complexo, somente se aperfeiçoando com o registro perante a Corte de Contas. Insubsistência da decisão judicial na qual assentada, como óbice ao exame da legalidade, a coisa julgada administrativa. (grifos acrescidos) 
7.7.	No caso em apreço, não houve o respectivo registro em razão da constatação de ilegalidade nos atos o que afasta, por si só, a presunção de legitimidade dos atos administrativos que concederam os benefícios à recorrente, não havendo, assim, que se falar em violação da segurança jurídica, de proteção da confiança ou de direito adquirido. 
7.8.	Sobre a questão, observa-se, ainda, que não se mostra factível o argumento de se convolar em legais atos eivados de vícios, dado o longo lapso temporal transcorrido entre sua edição e a consequente apreciação pelo TCU, porquanto estas situações geram tão somente a necessidade de instauração do contraditório, consoante Acórdão 5962/2012-TCU-Segunda Câmara, verbis:	
4. Nos termos da jurisprudência do STF, o transcurso de longo lapso temporal entre a edição do ato e sua apreciação por parte do TCU não converte a concessão ilegal em legal, gerando apenas a necessidade de instauração do contraditório e da ampla defesa para a validade do processo, na hipótese de o ato haver ingressado no Tribunal há mais de cinco anos (MS-25.116, MS-25.403, MS-25.343, MS-27.296, entre outros) 
7.9.	No caso concreto, a recorrente foi ouvida antes da prolação do acórdão ora recorrido, conforme consta nas peças 4 e 8, tendo sido respeitado o contraditório e a ampla defesa. 
7.10.	Quanto à boa-fé da recorrente, tenha-se presente que foi considerada ao se dispensar a devolução dos valores indevidamente recebidos, nos termos do subitem 9.2 do acórdão recorrido.
7.11.	Por conseguinte, opina-se pela rejeição do argumento apresentado pela recorrente.
CONCLUSÃO
8.	Da análise anterior, conclui-se que:
não incidiu a decadência prevista no art. 54 da Lei 9.784/1999;
não há direito adquirido à exegese de lei;
não houve violação ao princípio da segurança jurídica.
8.1.	Assim, é de se opinar pela negativa de provimento do presente pedido de reexame. 
PROPOSTA DE ENCAMINHAMENTO
9.	Ante o exposto, submetem-se os autos à consideração superior, propondo-se, com fundamento no art. 48 da Lei 8.443/1992:
a)  conhecer do recurso interposto, para, no mérito, negar-lhe provimento;
b) dar ciência do acórdão que for prolatado à recorrente e aos demais interessados, ressaltando-se que o relatório e o voto que o acompanharem podem ser consultados no endereço www.tcu.gov.br/acordaos, no dia seguinte ao de sua oficialização.
	É o relatório.

não há

Procurador Sergio Ricardo Costa Caribé.

PESSOAL. PENSÃO CIVIL. QUINTOS E PARCELA DE OPÇÃO INCORPORADOS. ILEGALIDADE. PEDIDO DE REEXAME. CONHECIMENTO. ARGUMENTOS INSUFICIENTES PARA ALTERAÇÃO DO ACÓRDÃO. NÃO PROVIMENTO.

PENSÃO CIVIL (PCIV)

Secretaria de Recursos (SERUR); Secretaria de Fiscalização de Pessoal (SEFIP).

Examina-se pedido de reexame interposto por Dayse Maria Cavalcante Fernandes contra o Acórdão 9781/2018-TCU-Segunda Câmara, que considerou ilegais os atos de concessão e alteração de pensão civil em favor de Dayse Maria Cavalcante Fernandes, Luís Carlos Fernandes da Cunha, Renato Fernandes da Cunha e Érika Maria Fernandes da Cunha.
2.	     De plano, ratifico o exame preliminar de admissibilidade no sentido de conhecer do recurso, vez que preenchidas as condições previstas no art. 48 da Lei nº 8.443/92.
3.	     No mérito, assiste razão à Secretaria de Recursos (Serur) , acompanhada pelo Ministério Público junto ao TCU em cota singela, cujos argumentos incorporo às minhas razões de decidir,  quanto à negativa de provimento do recurso.
4.	     Com efeito, a recorrente esteia seus argumentos no seguinte: a) teria incidido decadência, na forma do art. 54 da Lei 9.784/1999; b) a modificação posterior da jurisprudência não alteraria as situações constituídas à luz de critério interpretativo anterior, devido ao princípio do direito adquirido; e c) violação ao princípio da segurança jurídica.
5.	     Em que pesem os argumentos expendidos pela beneficiária, a instrução da Secretaria de Recursos evidencia o fato de que no caso em questão não há incidência da decadência administrativa, em face da inaplicabilidade do art. 54 da Lei 9.784/1999, por ser processo em que o TCU exerce sua competência constitucional de controle externo, prevista no inciso III do art. 71 da Constituição Federal. Nesse sentido, tem-se também a Súmula 278 deste Tribunal, in verbis: 
Os atos de aposentadoria, reforma e pensão têm natureza jurídica de atos complexos, razão pela qual os prazos decadenciais a que se referem o § 2º do art. 260 do Regimento Interno e o art. 54 da Lei nº 9.784/99 começam a fluir a partir do momento em que se aperfeiçoam com a decisão do TCU que os considera legais ou ilegais, respectivamente
6.	       Insuficientes, também, os argumentos que tentaram caracterizar suposta violação aos princípios da segurança jurídica e do direito adquirido, conforme minuciosamente demonstrado na instrução da Serur.
       Dessa forma, VOTO no sentido de que o Tribunal aprove o Acórdão que ora submeto à deliberação desta Segunda Câmara.
TCU, Sala das Sessões Ministro Luciano Brandão Alves de Souza, em 23 de abril de 2019.
Ministro JOÃO AUGUSTO RIBEIRO NARDES 
Relator